ACORDAO-COMPLETO-2554826

ACÓRDÃO 7855/2022 ATA 39/2022 - PRIMEIRA CÂMARA

VISTO, relatado e discutido este recurso de reconsideração interposto pelo Sr. Janio Dimas Bampa contra decisão prolatada no âmbito do Acórdão 2417/2021-TCU-Primeira Câmara,
ACORDAM os Ministros do Tribunal de Contas da União, reunidos em sessão extraordinária da Primeira Câmara, ante as razões expostas pelo relator, em:
9.1. conhecer do presente recurso de reconsideração, com base nos arts. 32, inciso I, e 33 da Lei 8.443/1992, para, no mérito, considerá-lo improcedente; e
9.2. informar ao recorrente e aos demais interessados o teor desta decisão.

Recurso de reconsideração interposto por Janio Dimas Bampa contra o Acórdão 2.417/2021-TCU-1ª Câmara, prolatado no âmbito de tomada de contas especial instaurada pelo então Ministério da Integração Nacional, , em razão do não atingimento das metas previstas no âmbito do Convênio 746020/2010, cujo objeto era a "Pavimentação Asfáltica nas Ruas Triângulo Mineiro, Goiânia, Campo Grande, Palmas, PortoVelho.

Primeira Câmara

Prefeitura Municipal de Campina Verde/MG.

3. Interessados/Responsáveis/Recorrentes:
3.1. Interessado: Ministério da Integração Nacional (extinto).
3.2. Responsáveis: Janio Dimas Bampa (XXX.376.056-XX); Primas Construtora Ltda (11.991.813/0001-07); Reinaldo Assuncao Tannus (XXX.868.006-XX).
3.3. Recorrente: Janio Dimas Bampa (XXX.376.056-XX).

13.1. Ministros presentes: Walton Alencar Rodrigues (Presidente), Benjamin Zymler (Relator), Vital do Rêgo e Jorge Oliveira.
13.2. Ministro-Substituto presente: Weder de Oliveira.

BENJAMIN ZYMLER

Ministro Vital do Rêgo.

Trata-se de recurso de reconsideração interposto por Janio Dimas Bampa, por meio do qual se insurge contra o Acórdão 2417/2021-TCU-Primeira Câmara, prolatado nos seguintes termos:
"VISTOS, relatados e discutidos estes autos de tomada de contas especial instaurada pelo então Ministério da Integração Nacional em razão da não consecução dos objetivos pactuados no Convênio 746020/2010, que tinha por objeto a pavimentação asfáltica nas ruas Triângulo Mineiro, Goiânia, Campo Grande, Palmas e Porto Velho, no município de Campina Verde/MG;
ACORDAM os Ministros do Tribunal de Contas da União, reunidos em Sessão da 1ª Câmara, ante as razões expostas pelo Relator, em:
9.1. julgar regulares com ressalva as contas do Sr. Reinaldo Assunção Tannus (XXX.868.006-XX) , com fundamento nos arts. 1º, inciso I, 16, inciso II, e 23, inciso II, da Lei 8.443/1992, c/c os arts. 1º, inciso I, 208 e 214, inciso II, do Regimento Interno, dando-lhe quitação;
9.2. julgar irregulares as contas de Janio Dimas Bampa (CPF XXX.376.056-XX) e da empresa Primas Construtora Ltda. (CNPJ 11.991.813/0001-07) , com fundamento nos arts. 1º, inciso I, 16, inciso III, alíneas "b" e "c", da Lei 8.443/1992, c/c os arts. 1º, inciso I, 209, incisos II e III, do Regimento Interno do TCU;
9.3. condenar os responsáveis identificados no subitem anterior, com fundamento no art. 19, caput, da Lei 8.443/1992, c/c o art. 210 do Regimento Interno do TCU, ao pagamento das quantias a segui especificadas, com a fixação do prazo de 15 (quinze) dias, a contar da notificação, para comprovarem, perante o Tribunal (art. 23, inciso III, alínea "a", da Lei 8.443/1992, c/c o art. 214, inciso III, alínea "a", do Regimento Interno) , o recolhimento das dívidas aos cofres do Tesouro Nacional, atualizadas monetariamente e acrescidas dos juros de mora, calculados a partir das indicadas, até a data dos recolhimentos, na forma prevista na legislação em vigor, abatendo-se, na oportunidade, eventual quantia já ressarcida:
	DATA DA OCORRÊNCIA
	VALOR ORIGINAL (R$) 

	6/3/2013
	105.119,93

	6/3/2013
	114.880,07

9.4. aplicar ao Sr. Janio Dimas Bampa (CPF XXX.376.056-XX) e à empresa Primas Construtora Ltda. (CNPJ 11.991.813/0001-07) a multa prevista no art. 57 da Lei 8.443/1992, c/c o art. 267 do Regimento Interno do TCU, nos valores individuais de R$ 5.000,00 e R$ 25.000,00, respectivamente, fixando-lhes o prazo de 15 (quinze) dias, a contar da notificação, para comprovarem, perante o Tribunal (art. 214, inciso III, alínea "a", do Regimento Interno) , o recolhimento das dívida aos cofres do Tesouro Nacional, atualizadas monetariamente desde a data do acórdão até a do efetivo recolhimento, se forem pagas após o vencimento, na forma da legislação em vigor;
9.5. autorizar, desde logo, nos termos do art. 28, inciso II, da Lei 8.443/1992, a cobrança judicial das dívidas, caso não atendidas as notificações;
9.6. autorizar, desde logo, caso solicitado e o processo não tenha sido remetido para cobrança judicial, o pagamento das dívidas em até 36 (trinta e seis) parcelas mensais e consecutivas, nos termos do art. 26 da Lei 8.443/1992, c/c o art. 217 do Regimento Interno/TCU, fixando-se o vencimento da primeira parcela em 15 (quinze) dias, a contar do recebimento da notificação, e o das demais a cada mês, devendo incidir sobre cada valor mensal os correspondentes acréscimos legais, na forma prevista na legislação em vigor, sem prejuízo de alertar os responsáveis de que a falta de comprovação do recolhimento de qualquer parcela implicará o vencimento antecipado do saldo devedor;
9.7. dar ciência desta deliberação à Procuradoria da República no Estado de Minas Gerais, nos termos do § 3º do art. 16 da Lei 8.443/1992 c/c o § 7º do art. 209 do Regimento Interno do TCU, para adoção das medidas que entender cabíveis; e
9.8. dar ciência desta decisão ao Ministério do Desenvolvimento Regional e aos responsáveis, para ciência."
Transcrevo, com os ajustes de forma necessários, a instrução elaborada no âmbito da Serur, que contou com a anuência do dirigente da unidade (peças 96 e 97) :	Comment by Raíssa Lopes Maia: É apenas "unidade" mesmo ou seria "unidade técnica"?
"HISTÓRICO
2.	Cuidam os autos de tomada de contas especial (TCE) instaurada pelo então Ministério da Integração Nacional em desfavor do Sr. Reinaldo Assunção Tannus, na condição de prefeito de Campina Verde/MG nas gestões 2009 a 2012 e 2013 a 2016, em razão do não atingimento das metas previstas no âmbito do Convênio 746020/2010 (peça 2, p. 57-65) , que tinha como objeto a "Pavimentação Asfáltica nas Ruas Triângulo Mineiro, Goiânia, Campo Grande, Palmas, Porto Velho" do município. O ajuste foi assinado pelo valor total R$ 225.000,00, dos quais R$ 220.000,00 seriam repassados pelo governo federal e o restante, R$ 5.000,00, aplicados como contrapartida municipal (peça 46, p. 1) . A União liberou os recursos em uma única parcela, na data de 22/2/2013, conforme ordem bancária 20130B800017 (peça 46, p. 1) .
2.1	A TCE teve origem em parecer de inspeção do então Ministério da Integração Nacional, elaborado após vistoria in loco, realizada entre os dias 5 a 7 de janeiro de 2015 (peça 2, p. 159-169) . Conforme apurado, apenas alguns meses após a finalização da obra, o pavimento já apresentava defeitos, a exemplo de "panelas" em vários pontos das ruas. Os problemas seriam decorrentes da execução de camada de revestimento com espessura abaixo da especificada em projeto.
2.2	Ante o não esclarecimento das falhas identificadas, o relatório do tomador de contas concluiu pela imputação de débito ao ex-prefeito, no valor total dos recursos repassados (peça 2, p. 281-285) . O posicionamento foi seguido pela Controladoria-Geral da União, consoante Certificado de Auditoria e o Parecer do Dirigente do Órgão de Controle Interno, tendo o então Ministro de Estado da pasta tomado ciência das conclusões (peça 2, p. 288-295) .
2.3	Já no âmbito deste Tribunal, a Secex-TCE avaliou as irregularidades apontadas na fase interna e realizou as diligências necessárias para sanear o processo (peça 5, p. 3) . Com base em delegação de competência concedida pelo Ministro-Relator, decidiu por citar o Sr. Reinaldo Tannus, ex-prefeito, e também o Sr. Janio Bampa, na condição de engenheiro fiscal da obra, além da construtora contratada (peça 15, p. 5-7 e peças 16 e 17) . Apenas as pessoas físicas apresentaram suas defesas (peças 26 e 27) , tendo a empresa Primas Construtora Ltda. se mantido inerte (peça 46, p. 6) .
2.4	Em sua derradeira análise, a Secex-TCE, propôs a revelia da empresa Primas Construtora Ltda., a rejeição das alegações de defesa dos Srs. Reinaldo Tannus e Janio Bampa, o julgamento pela irregularidade das contas, débito solidário e a aplicação de multa, com base no art. 57 da Lei 8.443/1992 (peça 46, p. 14-15 e peças 47 e 48) , tendo sido acompanhada pelo MPTCU (peça 49) . 
2.5	O Relator a quo, Ministro Vital do Rêgo, anuiu parcialmente com as propostas da unidade técnica (peça 52) e foi acompanhado pelos demais Ministros da Colenda 1ª Câmara (peça 51) . 
2.6	Em essência, acolheu as propostas relativas à condenação do Sr. Janio Bampa (fiscal da obra) e da empresa Primas Construtora Ltda (peça 52, p. 2-3) , todavia, julgou regulares com ressalva as contas do Sr. Reinaldo Tannus (ex-prefeito) , entendendo que não seria atribuição do chefe da municipalidade acompanhar in loco a espessura de cada uma das camadas do pavimento (subleito, base e revestimento) que estava sendo executado nas várias ruas abarcadas pelo convênio e na sequência as comparar com as medidas previstas no projeto (peça 52, p. 2) . 
2.7	Irresignado, o Sr. Janio Bampa opôs o presente recurso de reconsideração (peça 57) , que se fundamenta nas altercações que, adiante, passar-se-á a relatar.
EXAME DE ADMISSIBILIDADE
3.	Reitera-se o exame preliminar de admissibilidade efetuado por esta unidade instrutora (peça 61) , ratificado pelo Ministro-Relator Benjamin Zymler (peça 74) , que concluiu pelo conhecimento do recurso de reconsideração acostado à peça 57, com fundamento nos artigos 32, inciso I, e 33 da Lei 8.443/1992, suspendendo-se os efeitos dos itens 9.2, 9.3, 9.4 e 9.5 do Acórdão 2417/2021-TCU-Primeira Câmara, em relação aos devedores solidários.
EXAME DE MÉRITO
4. Delimitação do recurso
4.1.	Constitui objeto do presente exame responder se:
	a) a responsabilidade do Sr. Janio Dimas Bampa pelo débito e a multa deve ser afastada ou atenuada;
	b) houve prescrição do débito.
Da responsabilidade do recorrente 
5.	O Sr. Janio Bampa defende a ausência de sua responsabilidade pelo débito. 
5.1	Sustenta a alegação acima com base nos seguintes argumentos:
	a) não teria havido ato irregular doloso na fiscalização técnica do Convênio 746.020/2010 (peça 57, p. 6) ;
	b) relatório fotográfico e relatório de obras demonstrariam, de forma fidedigna, que teria havido a correta aplicação dos recursos na execução do objeto Convênio (peça 57, p. 6) ;
	c) não seria crível, sob o ponto de vista do princípio da presunção de boa-fé, desconsiderar prova documental apresentada, que confrontaria a tese acusatória, sem aplicar o benefício da dúvida, de modo a nortear o órgão julgador a produzir prova imparcial. Nesse contexto, a decisão não teria levado em consideração fatos corroborados por provas cabais e contundentes (relatórios fotográfico e de obras) , o que teria resultado em condenação com base na presunção de má-fé (peça 57, p. 6-7) ;
	d) em que pese a decisão ter considerado as documentações apresentadas pelo recorrente como "prova parcial", os relatórios fotográficos e de obras teriam sido apresentados, pelo próprio responsável pela obra, ou seja, por quem a teria fiscalizado. Dessa forma, a documentação apresentada não poderia ser sumariamente rechaçada sob a alegação de ser suspeita, devendo este Tribunal, em caso de incerteza ou dúvida, e com base no princípio da verdade real, da lealdade processual e da paridade de armas, determinar a produção de prova técnica pericial (peça 57, p. 7) ;   
	e)  a boa-fé do responsável seria notória, uma vez que, logo que teria tomado ciência das irregularidades na execução da obra, o recorrente teria acionado o prefeito para tomar as medidas necessárias para compelir a empresa contratada a cumprir o objeto pactuado (peça 57, p. 8) ;
	f) a empresa contratada teria regularizado e finalizado as obras, o que poderia ser evidenciado pelo relatório fotográfico trazido aos autos. Além disso, estaria pendente de julgamento ação de obrigação de fazer com pedido de antecipação de tutela, proposta pelo município de Campina Grande, visando compelir a empresa contratada a dar continuidade à obra. Dessa forma, obrigar o responsável a indenizar o erário por obra executada e finalizada representaria enriquecimento ilícito da Administração (peça 57, p. 9-10) ;
	g) o voto condutor teria rejeitado outras importantes alegações de defesa (que foram enfrentadas na instrução da unidade técnica) , com base em economia processual, o que teria maculado a análise definitiva da decisão vergastada (peça 57, p. 11) ;
	h) a própria unidade técnica teria atestado a realização do objeto (peça 57, p. 12) ;  
	i) propugnou que, caso este Tribunal mantenha entendimento pela existência de irregularidade na conduta do responsável, que reduza a multa, uma vez que teria havido a total execução da obra, inclusive em razão de decisão judicial proveniente de ação de obrigação de fazer com pedido de antecipação de tutela (peça 57, p. 14-15) . 
	Análise
5.2	Preliminarmente, as alegações não sustentam qualquer alteração do decisum, uma vez que apenas foram reapresentados argumentos que foram devidamente enfrentados ao longo do feito.
5.3	Antes de adentrar na análise das alegações, cabe retomar que o recorrente, fiscal das obras de pavimentação do Convênio, foi responsabilizado pelas seguintes irregularidades (peça 46, p. 4) :
Conduta 1: atestar a execução dos serviços que resultou em pagamento relativo a parcela do objeto maior que a efetivamente executada.
Nexo de causalidade 1: O atesto de serviços a maior do que o executado acarretou o dano ao erário.
Conduta 2: atestar a execução de serviços sem observância do projeto e do contrato, resultando em baixa qualidade/durabilidade dos serviços executados com relação ao objeto do instrumento em questão.
Nexo de causalidade 2: O atesto de serviços sem observância do projeto e do contrato acarretou o dano ao erário.
5.4	Conforme fiscalização in loco, realizada pelo então Ministério da Integração Nacional, entre os dias 5 a 7 de janeiro de 2015, constataram-se defeitos prematuros no pavimento, em razão da sua execução em desconformidade com as premissas do projeto básico (peça 2, p. 183-188) : 
p. 184
Podemos, pois, notar através do Relatório Fotográfico, que o revestimento já apresenta defeitos. "Panelas" em vários pontos das ruas objeto deste convênio. Tal defeito pode ter tido relação direta com a espessura do revestimento considerada na execução, ou seja, 1,5 centímetro, visto que o projeto básico, previa 3 centímetros (Fls. 85 e 91) . Dessa forma, tanto os Revestimentos, quanto a Bases, ficarão comprometidos e, consequentemente, sua funcionalidade, com o decorrer do tempo.
[grifos acrescidos]
5.5	Ademais, observou-se a inexecução total de itens em alguns trechos do objeto convenial:
p. 188
Percebe-se no relatório fotográfico que alguns trechos de ruas do Objeto deste convênio, encontram-se plenamente sem a execução física dos meios-fios e respectivas sarjetas. Noutros trechos nota-se a execução de calçadas e meios-fios. No entanto, ao solicitar informações dos moradores locais, tive a informação de que a Prefeitura Municipal não executou nenhuma parte dos serviços, de meios-fios e respectivas sarjetas, com a devida aplicação dos recursos financeiros deste Convênio.  
[grifos acrescidos]	
5.6	Em essência, as alegações recursais buscam afastar a responsabilidade, com base em duas documentações, que foram apresentadas em etapas processuais anteriores: a) relatório fotográfico, que evidenciaria que a empresa contratada teria corrigido as irregularidades apontadas (peça 26, p. 71-74) ; e b) relatório técnico, em que o próprio responsável atestou a conclusão das obras, nos termos das especificações previstas pelo ajuste (peça 26, p. 64-68) .
5.7	Quanto às fotografias, a jurisprudência deste Tribunal é pacífica no sentido de que elas, desacompanhadas de outras provas mais robustas, não são suficientes para comprovar a devida aplicação de recursos federais transferidos (Acórdãos 317/2010 e 2.436/2015, ambos do Plenário, 3.452/2006, 4.069/2010, 1.318/2014, todos da 1ª câmara, e 1.293/2008, 3.882/2014 e 6.180/2019, todos da 2ª Câmara) . No caso em apreço, as 4 fotos apresentadas não comprovam que o recapeamento foi realizado ao longo de todas as ruas objeto do ajuste. 
5.8	Além disso, as fotografias apresentadas não se prestam a comprovar se foram realizados os reparos, abaixo da superfície asfáltica, que se faziam necessários para suportar os esforços mecânicos, sem acarretar deterioração precoce do pavimento. A única maneira de comprovar que as correções foram, de fato, realizadas pela contratada seria a partir da realização de sondagens (furos) no pavimento, em número suficiente para se extrair conclusões estatísticas (o que não ocorreu) .
5.9	Outro aspecto é que a existência de ação judicial, com antecipação de tutela deferida, obrigando a contratada a retomar a execução das obras (conforme trazido pelo próprio recorrente) , reforça que as obras não estão concluídas, nos termos das especificações técnicas previstas.
5.10	Portanto, as mencionadas fotografias não se prestam a afastar as conclusões da vistoria técnica, in loco, que apontou problemas graves na execução do pavimento e a sua inservibilidade.
5.11	Similarmente, o relatório técnico apresentado não socorre o responsável, uma vez que, para evidenciar que as correções teriam sido realizadas, o recorrente se baseou no mesmo relatório fotográfico (p. 68-74) , o qual se demonstrou a sua inaptidão para comprovar a realização do objeto.
5.12	Quanto à alegação de boa-fé do responsável, consubstanciada em medidas tendentes a compelir a empresa contratada a corrigir e entregar o objeto pactuado, esta não afasta as conclusões do decisum. Isso porque o mencionado relatório técnico (peça 26, p. 64-66) , em que o recorrente aponta inconformidades nas obras, foi assinado pelo Sr. Janio Bampa, mas não foi datado. Dessa forma, não se sabe se os apontamentos foram anteriores ou posteriores aos achados da vistoria in loco, realizada pelo então Ministério da Integração Nacional, entre os dias 5 a 7 de janeiro de 2015. 
5.13	Caso o documento tenha sido produzido, posteriormente à mencionada vistoria (em que o próprio recorrente participou juntamente com a equipe do Ministério - peça 2, p. 169) , este não poderia ser aproveitado em favor do responsável, uma vez que a evidência estaria maculada pelo flagrante conflito de interesses na sua produção. Isso porque, sabendo das irregularidades identificadas pelo corpo técnico do órgão concedente, seria de interesse do Sr. Janio Bampa produzir documento, visando se resguardar de eventual responsabilização que viesse a receber na futura TCE.
5.14	Caso o documento tenha sido produzido anteriormente à vistoria in loco, ainda assim não afastaria o fato de que o responsável, como fiscal da obra, atestou serviços que ou não foram executados ou foram realizados em desacordo com os parâmetros de projeto. Cabe frisar que o recebimento das obras justificou o desembolso de recursos federais e consequentemente o dano. 
5.15	Qualquer que seja o caso (elaboração anterior ou posterior à vistoria in loco) , o fato é que o mencionado relatório técnico não comprova a boa-fé do responsável e nem afasta o fato de ele ter sido o agente que deu causa a transferência de recursos públicos, à empresa contratada, para adimplir objeto inservível e que não poderia ser adequadamente fruído pela sociedade. 
5.16	No mesmo sentido, não merece ser acolhida a alegação de ausência de ato doloso da fiscalização técnica da obra. Isso porque a jurisprudência deste Tribunal é firme no sentido de que a condenação em débito independe da ocorrência de conduta dolosa ou de locupletamento, bastando para tanto a constatação de conduta culposa (stricto sensu) dos responsáveis pela irregularidade que ocasionou o dano ao erário (a exemplo do Acórdão 5297/2013-TCU-Primeira Câmara, rel. José Múcio Monteiro, e do Acórdão 3694/2014-TCU-Segunda Câmara, rel. André de Carvalho) . 
5.17	No caso vertente, o ateste, pelo fiscal, de serviços que não foram executados ou foram realizados em desconformidade com as premissas de projeto, por si só, evidencia a imperícia na conduta do responsável. Além disso, a negligência da sua conduta é evidenciada no fato de que o próprio recorrente reconheceu, em suas alegações recursais, que realizou sua fiscalização com base em relatórios enviados pela contratada (peça 57, p. 12) . Jamais, um fiscal diligente basearia suas medições e receberia serviços com base em informações prestadas pela própria empresa fiscalizada.
5.18	Similarmente, deve ser afastada a alegação de que o voto condutor do decisum teria rejeitado, sem fundamentação, importantes alegações de defesa. Isso porque, além de todas as teses de defesa terem sido desconstruídas pela instrução da unidade técnica (peça 46) , a decisão vergastada incorporou tais análises no relatório do relator, o qual, nos termos do art. 69 do RITCU, constitui parte integrante e essencial das deliberações deste Tribunal.
5.19	Além disso, não está aderente à realidade dos autos a alegação de que a própria unidade técnica teria atestado a realização do objeto. Conforme se extrai da derradeira instrução da unidade técnica (peça 46, p. 14) e dos despachos subsequentes (peças 46 e 47) , a Secex-TCE se manifestou, de maneira uníssona, pela inservibilidade do objeto e o dano integral ao erário.
5.20	Também não deve prosperar a alegação de que obrigar o recorrente a indenizar o erário representaria enriquecimento ilícito da Administração. Em primeiro, as obras não foram entregues nos termos pactuados, conforme intenta convencer a tese de defesa. Em segundo, ainda que a mencionada ação judicial logre êxito em fazer com que a empresa Primas Construtora Ltda., efetivamente, entregue o objeto pactuado, não pode o TCU afastar a responsabilidade pelo dano, com base na mera possibilidade de que o Judiciário decida, definitivamente, nesse sentido e de que, cumulativamente, a empresa contratada cumpra a decisão. Dessa forma, caso o débito venha a ser imputado ao Sr. Janio Bampa e caso a empresa, realmente, entregue o objeto pactuado no futuro, poderá o responsável pleitear junto ao Poder Judiciário a recomposição do seu patrimônio.
5.21	Similarmente, não deve ser acatada a alegação de que caberia ao TCU determinar a produção de prova pericial para comprovar o dano. Conforme o disposto no parágrafo único do art. 70 da CF/88, no art. 93 do Decreto-Lei 200/1967 e no art. 66 do Decreto 93.872/1986, cabe àqueles que receberam ou geriram recursos do Estado comprovar a sua boa e regular aplicação. Com fundamento nesses dispositivos, a jurisprudência do TCU é uníssona pela inversão do ônus da prova dessa comprovação (Acórdão 11391/2019-TCU-Segunda Câmara e Acórdãos 2.628/2019, 2.559/2019, 2.547/2019, 2.504/2019, e 2.249/19, todos do Plenário) . Desse modo, cabe ao próprio responsável trazer as provas necessárias para comprovar a regularidade dos recursos públicos que geriu. 
5.22	Portanto, as presentes alegações não afastam o dano e não atenuam a responsabilidade do recorrente, de modo a se propor a sua rejeição e a manutenção integral da decisão vergastada. 
Da prescrição do débito  
6.	Em que pese a prescrição não tenha sido objeto das razões recursais, a matéria será tratada por ser de ordem pública e por ter sido objeto do recente julgamento, pelo STF, do Recurso Extraordinário 636.886 (tema 899 da repercussão geral) .
6.1	No exame da prescrição, a Serur tem adotado os entendimentos detalhados na peça 95, que contém estudo e pronunciamentos anteriores da secretaria sobre o tema. Nessas manifestações estão desenvolvidas as seguintes premissas, que serão utilizadas no presente exame: 
a)  ao julgar o RE 636.886, o STF conferiu nova interpretação ao art. 37, § 5º, da Constituição Federal, fixando a tese de que "é prescritível a pretensão de ressarcimento ao erário fundada em decisão de Tribunal de Contas";
b)  as pretensões punitiva e de ressarcimento devem observar o mesmo regime na atividade de controle externo, dado o objetivo comum da prescrição, de fixar prazo para o Tribunal de Contas agir, para caracterizar o ilícito, identificar seu autor, dimensionar as consequências da conduta e impor as consequências legais, independentemente de tais consequências terem natureza punitiva ou ressarcitória;
c)  até que sobrevenha norma específica, entende-se que a prescrição das pretensões punitiva e de ressarcimento, no processo de controle externo, deve observar o regime Lei 9.873/1999, na linha dos recentes pronunciamentos do STF a respeito. Assim, sem prejuízo de se realizar o exame da prescrição também segundo o prazo decenal previsto no Código Civil, o critério adotado, na formulação da proposta de encaminhamento, será o da Lei 9.873/1999.  
Análise da prescrição segundo os critérios do Acórdão 1441/2016-TCU-Plenário
6.2	Primeiramente, cabe antecipar que o débito apurado não prescreveu segundo os critérios estabelecidos pelo Acórdão 1441/2016-TCU-Plenário.	
6.3	Com efeito, a referida decisão estabeleceu o seguinte entendimento: (i) a pretensão punitiva do TCU subordina-se ao prazo geral de prescrição indicado no art. 205 do Código Civil (10 anos) e é contada a partir da data de ocorrência da irregularidade sancionada; (ii) o ato que ordenar a citação, a audiência ou oitiva da parte interrompe a prescrição; (iii) haverá suspensão da prescrição toda vez que o responsável apresentar elementos adicionais de defesa; (iv) a prescrição será aferida independentemente de alegação da parte; e (v) o entendimento do mencionado acórdão será aplicado de imediato aos processos novos e aos pendentes de decisão.
6.4	Nesse sentido, o prazo prescricional começou a correr em 2/4/2014, data de entrega da prestação de contas (peça 2, p. 158) . 
6.5	Considerando que a citação foi determinada em setembro de 2019 pelo TCU (peça 17) , em prazo inferior a dez anos, operando, portanto, a interrupção do prazo prescricional (reinício da contagem) , não houve a prescrição pelos critérios do Acórdão 1441/2016-TCU-Plenário.
Análise da prescrição pelo regime da Lei 9.873/1999 
6.6	Conforme será demonstrado, não se deu a prescrição do dano com base na Lei 9.873/1999, uma vez que todas as interrupções do prazo se deram em prazo inferior a cinco anos. 
6.7	Primeiramente, o prazo prescricional começou a correr em 2/4/2014, data de entrega da prestação de contas (peça 2, p. 158) . 
6.8	Em 16/3/2015, o Parecer de Inspeção 52/2015 propôs a glosa de 100% do valor global referente ao objeto pactuado do Convênio (peça 2, p. 159-163) , o que acarretou a interrupção do prazo prescricional com base no art. 2º, II, da Lei 9.873/1999.
6.9	Em 20/6/2017, o Relatório de Auditoria 614/2017 propôs o dano integral do Convênio (peça 2, p. 288-290) , ensejando interrupção do prazo prescricional (Lei 9.873/199, art. 2º, II) .
6.10	Em 12/11/2019, o responsável recebeu ofício citatório deste Tribunal (peça 31) , ensejando interrupção do prazo prescricional com base no art. 2º, inciso I, da Lei 9.873/1999. 
6.11	Em 2/3/2021, o Acórdão 2417/2021-TCU-Primeira Câmara confirmou o débito (peça 51) .
6.12	Portanto, conforme se depreende das datas grifadas, o feito não ficou paralisado por mais de cinco anos sem decisão entre uma interrupção de prazo e a seguinte, de modo que não houve a prescrição pelos critérios da Lei 9.873/1999. 
Conclusão sobre a prescrição
6.13	Por todo o exposto, o débito em análise não prescreveu nem pelos critérios estabelecidos pelo Acórdão 1441/2016-TCU-Plenários e nem pelos previstos na Lei 9.873/1999.
CONCLUSÃO
7.	Das análises anteriores, ante os elementos constantes destes autos, o contexto normativo e as diretrizes jurisprudenciais aplicáveis ao caso, conclui-se:
	(i) não ser possível o afastamento ou a atenuação da responsabilidade do Sr. Janio Dimas Bampa (itens 5.) ;
 	(ii) não ter ocorrido a prescrição do débito (itens 6.) ;
7.1	Por todo o exposto, propõe-se a negativa de provimento ao recurso, visto que não foram carreados argumentos que possuam o condão de alterar a decisão vergastada. 
PROPOSTA DE ENCAMINHAMENTO
8.	Ante ao exposto, submetem-se os autos à consideração superior, propondo-se, com fundamento nos arts 32, inciso I, e 33 da Lei 8.443/1992 e art. 285 do RI/TCU:
a) conhecer do recurso de reconsideração interposto e, no mérito, negar-lhe provimento;
b) informar ao recorrente e demais interessados do acórdão a ser proferido, destacando que o relatório e o voto que o fundamentam podem ser acessados por meio do endereço eletrônico www.tcu.gov.br/acordaos."
O douto representante do Ministério Público, Procurador Rodrigo Medeiros de Lima, pronunciou-se da seguinte forma (peça 98) :
"Diante dos elementos constantes dos autos, este representante do Ministério Público junto ao Tribunal de Contas da União manifesta-se de acordo com a proposta oferecida pela Secretaria de Recursos (Serur) , em pareceres uniformes (peças 96-97) . 
2. Sem prejuízo, registramos pontual discordância no que tange ao exame da prescrição realizado pela Serur à luz da Lei 9.873/1999 (peça 96, p.8) . A divergência se restringe à consideração de mais de uma causa interruptiva de mesma natureza (incisos do art. 2º da referida lei) , o que não vislumbramos possível, sob pena de permitir, no limite, infindáveis extensões do prazo prescricional, o que não se coaduna com o princípio da razoabilidade. 
3. Inobstante esse ponto de dissonância, deixamos de empreender a reanálise da incidência da prescrição sob o regime da aludida lei, uma vez que, considerando o prazo geral de prescrição do art. 205 da Lei 10.406/2002 - que se entende aplicável ao presente caso, diante da falta de norma específica que regule o instituto da prescrição da pretensão ressarcitória no âmbito do Controle Externo -, não ocorreu a prescrição, consoante o exame da unidade técnica."
É o relatório.

Renata Soares Silva (141.886/OAB-MG), Daniel Ricardo Davi Sousa (94.229/OAB-MG) e outros, representando Reinaldo Assuncao Tannus; Renata Soares Silva (141.886/OAB-MG), Daniel Ricardo Davi Sousa (94.229/OAB-MG) e outros, representando Janio Dimas Bampa.

Procurador Rodrigo Medeiros de Lima.

TOMADA DE CONTAS ESPECIAL. IRREGULARIDADES NAS CONTAS. INSERVIBILIDADE DE OBRAS DE PAVIMENTAÇÃO EM MUNICÍPIO. CONTAS IRREGULARES. DÉBITO. MULTA. RECURSO DE RECONSIDERAÇÃO. CONHECIMENTO. ELEMENTOS INCAPAZES DE ALTERAR A DECISÃO CONDENATÓRIA. NÃO PROVIMENTO.

TOMADA DE CONTAS ESPECIAL (TCE)

Secretaria de Recursos (Serur); Secretaria de Controle Externo de Tomada de Contas Especial (SecexTCE).

Trata-se de recurso de reconsideração interposto pelo Sr. Janio Dimas Bampa, por meio do qual se insurge contra o Acórdão 2417/2021-TCU-Primeira Câmara.
Por meio da decisão atacada, o Tribunal julgou as contas do recorrente irregulares e, solidariamente à empresa Primas Construtora Ltda., condenou-o a um débito no valor histórico de R$ 220.000,00 (6/3/2013) , aplicando-lhe, ainda, uma multa de R$ 5.000,00.
O julgado proveio de tomada de contas especial instaurada pelo então Ministério da Integração Nacional em desfavor do ex-prefeito de Campina Verde/MG nas gestões de 2009 a 2012 e de 2013 a 2016, em razão do não atingimento das metas previstas no âmbito do Convênio 746020/2010, cujo objeto consistia na "Pavimentação Asfáltica nas Ruas Triângulo Mineiro, Goiânia, Campo Grande, Palmas, Porto Velho". 
O ajuste foi assinado pelo valor total de R$ 225.000,00, dos quais R$ 220.000,00 são provenientes do governo federal.
Segundo consta do relatório instrutivo, a TCE teve origem em parecer de inspeção do então Ministério da Integração Nacional, elaborado após vistoria in loco realizada alguns meses após a finalização da obra, a qual constatou que o pavimento já apresentava defeitos, a exemplo da constatação de "panelas" em vários pontos das ruas. Os problemas seriam decorrentes da execução de camada de revestimento com espessura abaixo da especificada em projeto.
Mediante a decisão condenatória, em essência, esta Primeira Câmara acolheu as propostas da unidade técnica relativas à condenação do Sr. Janio Bampa (fiscal da obra e ora recorrente) e da empresa Primas Construtora Ltda. (peça 52, p. 2-3) ; todavia, julgou regulares com ressalva as contas do Sr. Reinaldo Tannus (ex-prefeito) , entendendo que não seria atribuição do chefe da municipalidade acompanhar presencialmente a espessura de cada uma das camadas do pavimento (subleito, base e revestimento) . 
Nesta oportunidade, o Sr. Janio Dimas Bampa, via recurso de reconsideração, alega o seguinte:
não teria havido ato irregular doloso na fiscalização técnica do convênio;
o relatório fotográfico e o relatório de obras demonstrariam, de forma fidedigna, que teria havido a correta aplicação dos recursos na execução do convênio;
não seria crível, sob o ponto de vista do princípio da presunção da boa-fé, desconsiderar prova documental apresentada, que confrontaria a tese acusatória, sem aplicar o benefício da dúvida, de modo a nortear o órgão julgador a produzir prova imparcial. Nesse contexto, a decisão não teria levado em consideração fotos corroboradas por provas cabais e contundentes (relatório fotográfico e de obras) , o que teria resultado em condenação com base na presunção de má-fé;
em que pese a decisão ter considerado as documentações apresentadas pelo recorrente como "prova parcial", os relatórios fotográficos e de obras teriam sido apresentados pelo próprio responsável da obra, ou seja, por quem a teria fiscalizado. Dessa forma, a documentação apresentada não poderia ser sumariamente rechaçada sob a alegação de ser suspeita, devendo este Tribunal, em caso de incerteza ou dúvida, e com base nos princípios da verdade real, da lealdade processual e da paridade de armas, determinar a produção de prova técnica pericial;
a boa-fé do responsável seria notória uma vez que, tão logo tenha tomado ciência das irregularidades na execução da obra, tivesse acionado o prefeito para tomar as medidas necessárias para compelir a empresa contratada a cumprir o objeto pactuado;
a empresa contratada teria regularizado e finalizado as obras, o que poderia ser evidenciado pelo relatório fotográfico trazido aos autos. Além disso, estaria pendente de julgamento ação de obrigação de fazer com pedido de antecipação de tutela, proposta pelo município de Campina Grande, visando a compelir a empresa contratada a dar continuidade à empreitada. Assim, obrigar o responsável a indenizar o Erário por obra executada e finalizada representaria enriquecimento ilícito da administração;
o voto condutor teria rejeitado outras importantes alegações de defesa (que foram enfrentadas na instrução da unidade técnica) , com base em economia processual, o que teria maculado a análise definitiva da decisão vergastada;
a própria unidade técnica teria atestado a execução do objeto; e
propugnou que, caso este Tribunal mantenha entendimento pela existência de irregularidade na conduta do responsável, reduza a multa, uma vez que teria havido a total execução da obra, inclusive em razão de decisão judicial proveniente de ação de obrigação de fazer com pedido de antecipação de tutela.
Em análise dos argumentos apresentados, inicialmente com relação à prescrição, apesar de não diretamente abordado pela defesa, por se tratar de matéria de ordem pública, a Serur analisou a eventual consumação prescricional.
Em sua avaliação, em resumo, a unidade atesta a inocorrência de prescrição, seja pela aplicação do critério estabelecido pelo Acórdão 1441/2016-TCU-Plenário, seja pelos inscritos na Lei 9.873/1999. Apesar de existir pontual discordância do MP/TCU acerca dos marcos interruptivos da análise empreendida pela unidade técnica, caso utilizado o critério quinquenal, o Parquet indicou que "considerando o prazo geral de prescrição do art. 205 da Lei 10.406/2002 - que se entende aplicável ao presente caso, diante da falta de norma específica que regule o instituto da prescrição da pretensão ressarcitória no âmbito do Controle Externo -, não ocorreu a prescrição, consoante o exame da unidade técnica". 
Anoto, de antemão, que, apesar de análise empreendida pela Serur ser anterior à edição da Resolução-TCU nº 344, de 11 de outubro de 2022, a unidade empreendeu exame com base na Lei 9.783/99, abordando diversos marcos que se amoldam às causas interruptivas consubstanciadas no art.  5º do mencionado normativo (peça 96) :
"6.6 Conforme será demonstrado, não se deu a prescrição do dano com base na Lei 9.873/1999, uma vez que todas as interrupções do prazo se deram em prazo inferior a cinco anos. 
6.7 Primeiramente, o prazo prescricional começou a correr em 2/4/2014, data de entrega da prestação de contas (peça 2, p. 158) . 
6.8 Em 16/3/2015, o Parecer de Inspeção 52/2015 propôs a glosa de 100% do valor global referente ao objeto pactuado do Convênio (peça 2, p. 159-163) , o que acarretou a interrupção do prazo prescricional com base no art. 2º, II, da Lei 9.873/1999. 
6.9 Em 20/6/2017, o Relatório de Auditoria 614/2017 propôs o dano integral do Convênio (peça 2, p. 288-290) , ensejando interrupção do prazo prescricional (Lei 9.873/199, art. 2º, II) . 
6.10 Em 12/11/2019, o responsável recebeu ofício citatório deste Tribunal (peça 31) , ensejando interrupção do prazo prescricional com base no art. 2º, inciso I, da Lei 9.873/1999. 
6.11 Em 2/3/2021, o Acórdão 2417/2021-TCU-Primeira Câmara confirmou o débito (peça 51) . 
6.12 Portanto, conforme se depreende das datas grifadas, o feito não ficou paralisado por mais de cinco anos sem decisão entre uma interrupção de prazo e a seguinte, de modo que não houve a prescrição pelos critérios da Lei 9.873/1999. Conclusão sobre a prescrição 
6.13 Por todo o exposto, o débito em análise não prescreveu nem pelos critérios estabelecidos pelo Acórdão 1441/2016-TCU-Plenários e nem pelos previstos na Lei 9.873/1999."  (grifos no original) 
Concordo, diante do exposto, com a preliminar desenvolvida pela unidade técnica e pelo MP/TCU, sobre a não consumação da prescrição no presente caso.
No que se refere aos argumentos meritórios propriamente ditos, pesa contra o responsável a inspeção in loco realizada por técnicos do Ministério da Integração Nacional dando conta de vícios prematuros e a execução da capa asfáltica com metade da espessura prevista em projeto. Fotografias e laudos declaratórios apresentados pelo próprio responsável têm poder probatório reduzido para demonstrar o contrário, em termos de inversão do ônus da prova.
Pelos elementos acostados aos autos, as falhas qualitativas na execução do empreendimento, em obrigação de resultado, ensejaram a imprestabilidade do objeto conveniado, levando à condenação em débito pelo total dos recursos repassados. Não socorre o responsável apresentar a suposta conformidade na execução do objeto em contraponto à notória falência do pavimento, o que leva à coerência material entre as falhas apontadas pelo órgão concedente e o resultado ruinoso da empreitada. Sem contar a incontestável inexistência dos elementos de drenagem projetados (e conveniados) , medidos, mas não executados, que tanto revelam as graves falhas na fiscalização ensejadoras da condenação do recorrente, como contribuem para explicar o colapso prematuro das ruas recém pavimentadas.
Em outras palavras, os dois únicos documentos apresentados pela defesa - relatório fotográfico (com quatro fotos) e o relatório técnico, de autoria do próprio fiscal da obra - não contribuem para refutar os elementos de prova que suportaram a decisão condenatória.
Ainda no que se refere às fotografias, endosso o parecer da Serur, segundo o qual "a jurisprudência deste Tribunal é pacífica no sentido de que elas, desacompanhadas de outras provas mais robustas, não são suficientes para comprovar a devida aplicação de recursos federais transferidos (Acórdãos 317/2010 e 2.436/2015, ambos do Plenário, 3.452/2006, 4.069/2010, 1.318/2014, todos da 1ª câmara, e 1.293/2008, 3.882/2014 e 6.180/2019, todos da 2ª Câmara) . No caso em apreço, as 4 fotos apresentadas não comprovam que o recapeamento foi realizado ao longo de todas as ruas objeto do ajuste".
Haveria de ser providenciado, por exemplo, comprovação irrefutável da realização dos reparos, abaixo da superfície asfáltica, que se fariam necessários para suportar os esforços mecânicos, sem acarretar deterioração precoce do pavimento. A única maneira de comprovar que as correções foram, de fato, realizadas pela contratada seria a partir da realização de sondagens (furos) no pavimento, em número suficiente para se extrair conclusões estatísticas (o que não ocorreu) .
E tais provas, diga-se, devem ser providenciadas por quem tem o dever de prestar contas pela boa e regular execução de recursos públicos (tal qual resguarda o art. 70, parágrafo único, da Constituição Federal) , e não, como ponto de partida, por este Tribunal, como sugere o recorrente (vide Acórdão 11391/2019-TCU-Segunda Câmara e Acórdãos 2.628/2019, 2.559/2019, 2.547/2019, 2.504/2019, e 2.249/19, todos do Plenário) . 
Sobre o relatório técnico produzido pelo fiscal da obra, assiste novamente razão à unidade técnica quando alude que o documento "[...] não socorre o responsável, uma vez que, para evidenciar que as correções teriam sido realizadas, o recorrente se baseou no mesmo relatório fotográfico (p. 68-74) , o qual se demonstrou a sua inaptidão para comprovar a realização do objeto".
Acerca da alegada boa-fé, em termos de uma avaliação objetiva, os elementos constantes dos autos indicam, ao contrário, a existência de culpa grave, nos moldes delineados no art. 28 da LINDB, uma vez que a grosseira execução do pavimento com capa asfáltica muito aquém da projetada e a completa ausência dos elementos de drenagem seria facilmente observável mediante uma fiscalização rasa, abaixo da medianamente exigível.
As ditas medidas tendentes a demandar a correção posterior do pavimento igualmente não socorrem o recorrente para a demonstração de boa-fé objetiva. Ao inverso, como bem observa a Serur, o documento que demonstra a solicitação para que a construtora reparasse os vícios construtivos não está datado. Logo, se falha construtiva foi identificada anteriormente à medição, não deveria haver qualquer desembolso pelos serviços executados com qualidade deficiente - ou mesmo não executados. Se identificada depois, à época da vistoria da concedente, confirma o atesto de serviços viciados. Em ambas as situações, intui-se negligência ou imperícia no ato de liquidação de despesas.
Sobre o aspecto subjetivo de culpa, bem se sabe que o dolo não é condição necessária à condenação em débito ou mesmo à aplicação de multa ao que detém o dever de prestar contas dos recursos federais que administra. Utilizando-me, novamente, de excerto instrutivo da Serur, "[...] a jurisprudência deste Tribunal é firme no sentido de que a condenação em débito independe da ocorrência de conduta dolosa ou de locupletamento, bastando para tanto a constatação de conduta culposa (stricto sensu) dos responsáveis pela irregularidade que ocasionou o dano ao erário (a exemplo do Acórdão 5297/2013-TCU-Primeira Câmara, rel. José Múcio Monteiro, e do Acórdão 3694/2014-TCU-Segunda Câmara, rel. André de Carvalho) ".
Em continuidade de avaliação dos elementos apresentados no recurso de reconsideração, inexiste a mencionada alegação recursal de que a própria unidade técnica teria atestado a realização do objeto. A SecexTCE, no relatório que antecedeu o voto condutor da decisão atacada, manifestou-se uniformemente pela inservibilidade do objeto e o dano integral ao Erário.
No que tangencia ao sugerido enriquecimento ilícito da administração, em caso de confirmação da condenação, tal também não prospera. Considerando o objeto imprestável, em face da sua inutilidade - e necessidade de completo refazimento -, o equilíbrio patrimonial será restabelecido justamente pela obrigação de os que deram causa ao feito repararem tal prejuízo. Aliás, esta é a finalidade desta tomada de contas especial.
Quanto ao pleito de redução da multa, avalio que os R$ 5.000,00 aplicados, com base no art. 57 da Lei 8.43/1992 - ou pouco mais de 2% do valor histórico do débito -, não se constitui pena de extremo rigor para a situação avaliada. Pelo contrário, entendo que o valor se aproxima de um mínimo dissuasório apropriado ao caso concreto.
 Finalmente, no que se refere à ação judicial em curso, tendente a obrigar a empresa a reparar o prejuízo, caso haja decisão em favor do responsável, avalio que tal novidade processual (ainda inexistente) possa ser posteriormente encaminhada a esta Corte, no âmbito de recurso de revisão, oportunidade em que se poderá avaliar, frente ao conteúdo probatório apresentado, a reminiscência de prejuízo. Caso já tenham sido pagas parcelas do débito, o responsável, diante desses fatos novos, poderá ingressar no próprio judiciário, já em fase executória do débito.
Em face de todo o apresentado, concordo com a avaliação da Serur, corroborada pelo MP/TCU, e, por seus fundamentos, julgo que se deva conhecer do presente recurso, com fundamento nos arts. 32, inciso I, e 33 da Lei 8.443/1992 e art. 285 do Regimento Interno do Tribunal, para, no mérito, negar-lhe provimento.
Ante o exposto, VOTO por que seja adotada a minuta de acórdão que ora submeto a Vossas Excelências. 
TCU, Sala das Sessões, em 1º de novembro de 2022.
BENJAMIN ZYMLER 
Relator